臺灣高等法院臺南分院民事判決　100年度上字第180號
上　訴　人　林奕均即魁北克山莊.
訴訟代理人　林湘緹
被 上 訴人　劉毅堅
上列當事人間請求侵權行為損害賠償等事件，上訴人對於中華民
國100年6月30日臺灣臺南地方法院第一審判決（100年度訴字第
306號）提起上訴，本院於100年12月13日言詞辯論終結，判決如
下：
    主  文
上訴及假執行之聲請均駁回。
第二審訴訟費用由上訴人負擔。
    事實及理由
一、本件上訴人起訴主張：
  (一)被上訴人係國宏企業股份有限公司（下稱國宏公司）之負責
    人，該公司前於民國99年1月22日至99年2月7日止，在新光
    三越百貨股份有限公司臺南西門分公司（下稱新光三越臺南
    西門店）6樓設櫃販售酒品，上訴人亦於上揭時間在前開地
    點設櫃販售酒品。詎料，被上訴人於99年1月24日晚間7時許
    ，竟基於意圖散佈於眾之犯意，在不特定人得以共見共聞之
    新光三越臺南西門店6樓，向上訴人之服務人員林湘緹指稱
    ：「你們這樣不行，你們賣的不是冰酒，是假酒」等語，足
    以毀損上訴人之商譽，又被上訴人公然指摘上訴人販售有問
    題之酒或假酒之際，適逢周末，且為新春前夕之特賣活動，
    應係新光三越百貨公司人潮最多、營業額最高之時段，豈可
    能如被上訴人所稱僅有2名顧客在場？是被上訴人辯稱當天
    現場僅有2名顧客及2位銷售小姐，顯係卸責之詞。又被上訴
    人並非行政機關之稽查人員，亦非製酒專家，竟能僅憑肉眼
    即能辨別上訴人販賣之酒本身品質是否有問題，此未免與常
    理相違，而新光三越亦因受此事件之影響，對上訴人嗣後之
    商品之販售存有疑慮，而均未再由上訴人設櫃銷售商品。足
    徵被上訴人上開陳述係出於故意捏造虛偽事實，且其所指摘
    傳述之事實，在客觀上已侵害上訴人之商譽，至為明確。
  (二)再者，被上訴人雖未受刑事誹謗罪之處罰，然倘若被上訴人
    僅係單純質疑，其所可採用之方式甚多，何以在雙方均設櫃
    銷售之場所，對不特定多數人為之？雙方同為在新光三越臺
    南西門店設櫃販售酒類之廠商，特別在百貨公司人潮最多之
    時段、以不特定人均可聽聞之音量，指摘上訴人「酒有問題
    」、「是假酒」等語，將造成上訴人之商譽受到極大之影響
    ，被上訴人實難諉稱不知，足徵其發表之動機目的，在於貶
    損上訴人之名譽而造成消費者無意願購買上訴人之產品。又
    此種針對上訴人所販售之酒類品質本身所為之批評，顯非就
    上訴人標示為「冰酒」或「冰釀酒」提出質疑，其言行縱非
    故意，亦有過失，參照最高法院90年台上字第646號判例意
    旨，被上訴人仍應依民法侵權行為之規定，即民法第184條
    第1項、第195條第1項負損害賠償責任。
  (三)被上訴人上開侵害上訴人名譽之行為，已造成上訴人受有營
    業上之損失，依上訴人99年1月23日之銷售額87,329元為基
    準，自99年1月24日起至99年1月30日止，共計減少銷售金額
    380,837元，從而，上訴人至少應受有上揭金額之營業損失
    之金額為新臺幣（下同）50萬元，另被上訴人需在報紙上刊
    登道歉啟示以回復上訴人之名譽，因本件被上訴人在知名百
    貨商場侵害上訴人之名譽，且其侵害之方式係以對於酒商最
    嚴重之指控，即指摘其販售之酒品質有問題、係假酒，參以
    百貨商場內人潮眾多，實難掌握聽聞之民眾不對外傳述，尤
    以臺南地區係屬一較為純樸保守之城市，對於傳言較無求證
    之管道，倘若被上訴人未於報紙上刊登道歉啟事，自無法回
    復上訴人之名譽，況且被上訴人在酒業中不斷散布上訴人販
    售有問題酒品之言論，造成除臺南地區外之其他縣市，亦聽
    聞此傳言，是被上訴人應於自由時報、中國時報、蘋果日報
    、聯合報頭版標題下方，版面不得小於5公分7公分，刊登
    道歉聲明1日，以回復上訴人之名譽。又應刊登之道歉啟事
    內容如下：「道歉啟事：本人劉毅堅於99年1月24日晚間在
    新光三越臺南西門店6樓賣場，公然侵害魁北克山莊之商譽
    ，因本人之不實言論及不當行為，造成魁北克山莊極大之困
    擾與損失，在此鄭重向魁北克山莊道歉，本人保證以後絕不
    再犯。道歉人：國宏洋行劉毅堅」。
  (四)原審為上訴人敗訴之判決，上訴人不服提起上訴，並聲明：
    1.被上訴人應給付上訴人10萬元，及自起訴狀繕本送達之翌
      日起至清償日止，按年利率百分之5計算之利息。
    2.被上訴人應於自由時報、中國時報、蘋果日報、聯合報頭
      版標題下方，版面不得小於5公分7公分，刊登道歉聲明
      1日，以回復上訴人之名譽。
    3.並願供擔保，請准宣告假執行。
二、被上訴人則以：
  (一)上訴人自99年1月22日起至同年2月7日止，在新光三越臺南
    西門店6樓設櫃銷售酒品，因上訴人以不實公告方式在展示
    櫃前標示「蔓越梅冰酒買一送一」販賣促銷酒品「cranberr
    y wine」，有使消費者誤信之情事及違法之嫌，而依進口英
    文名稱字義翻譯，上訴人販賣之系爭蔓越梅冰酒僅為品質特
    優之蔓越梅利口酒或香甜酒，被上訴人遂出於善意言論對上
    訴人表示其銷售之蔓越梅冰酒，蔓越梅植物不可能於攝氏零
    下8度冰天雪地中生長出蔓越梅產品，是「冰酒」僅限於以
    葡萄為原料，另當天現場僅有2位顧客及2位銷售小姐，被上
    訴人僅向銷售小姐稱其販賣之系爭酒品可能有問題，之後隨
    即離開，並未與上訴人發生糾紛，上訴人係事後找新光三越
    處理此事。
  (二)再者，上訴人名譽有無受損應以社會上對其個人評價是否貶
    損作為判斷依據，本件上訴人對冰酒之認知，依專業進口商
    角度，僅屬一般小學生程度，更遑論國內縣市政府官員對酒
    類資訊之不足及不知，故被上訴人對上訴人之言論並無致上
    訴人在社會上之個人評價受到貶損。又本案係新光三越臺南
    西門店主管（徐雅芳組長、方月娥副理）就上訴人所提供之
    訊息有疑慮時，立即請上訴人於99年1月25日在現場公告更
    正啟事，亦即將上訴人原售之「蔓越梅冰酒」更正為「蔓越
    梅冰釀酒」。至新光三越臺南西門店致上訴人之道歉信函係
    新光三越臺南西門店主管針對餐飲及食品業何怡靜小姐至上
    訴人櫃位上購買已下架之系爭商品，有介入上訴人及被上訴
    人糾紛之嫌而為之道歉，與本件雙方之爭議上訴人有無以不
    實廣告宣傳之事無涉。
  (三)此外，上訴人主張現行國內業者所產製酒品標示或廣告亦常
    見有使用「冰酒」及「冰釀酒」之用語云云，然臺灣高等法
    院臺南分院檢察署檢察長駁回上訴人再議之處分（99年度上
    聲議字第1088號）所列上訴人就icewine僅限於以葡萄為原
    料，故上訴人之說詞不當，而上訴人以冰酒、冰釀酒兩者實
    可通，且任何酒品置於冰箱內，亦可稱為冰酒，冰釀酒亦可
    簡稱為冰酒之言論，實令人不知所云。至上訴人所受之營業
    損失，依上訴人所附新光三越之專櫃對帳單列，上訴人於1
    月28、29、31日分別有業績30,809元、63,880元、88,502元
    ，從而，上訴人主張其有營業損失之事實，不攻自破等語置
    辯。原審駁回上訴人之訴並無不合，於本院答辯聲明：1.上
    訴人之訴及假執行之聲請均駁回。2.如受不利之判決，並願
    供擔保，請准宣告免為假執行。
三、本件不爭執事項暨爭點如下：
  (一)不爭執事實：
    1.上訴人自99年1月22日起至同年2月7日止，在臺南市新光
      三越西門店6樓設櫃銷售酒品，其中「cranberry wine」
      為促銷酒品，上訴人在展示櫃前標示「蔓越梅冰酒買一送
      一」，嗣於同年1月24日晚間，被上訴人曾至上訴人前開
      展示櫃前察看上訴人銷售之酒品，之後該酒品即下櫃。
    2.新光三越西門店於1月25日在上訴人之展示櫃前公告更正
      啟示「原DM刊登蔓越梅冰酒原價1800元買一送一更正為蔓
      越梅冰釀酒原價1800元買一送一」。
  (二)爭執事項：
    1.被上訴人是否於99年1月24日晚間前往上訴人前開展示櫃
      察看時，公然以「你們賣的不是冰酒，是假酒」等言語侵
      害上訴人之名譽？
    2.被上訴人若有前開侵害上訴人名譽之行為，上訴人是否因
      之而受有營業上之損失？損失金額為何？被上訴人是否有
      必要在報紙上刊登道歉啟示以回復上訴人之名譽？
四、本院得心證之理由：
  (一)
  1.本件上訴人主張被上訴人有侵害上訴人名譽之行為，已造成
    上訴人受有營業上之損失，被上訴人有必要在報紙上刊登道
    歉啟示以回復上訴人之名譽云云，均為被上訴人所堅決否認
    ，經本院依職權調閱臺灣臺南地方法院檢察署99年度偵字第
    4635號卷（含99年度核交字第1585號卷），其中證人林湘緹
    即上訴人之告訴代理人於警詢時證稱：當日劉毅堅約在晚間
    7時至8時許，突然至我們櫃前翻我們的酒起來看，然後便對
    我們說「你們這樣不行」，之後便走回自己櫃前回頭對我們
    大喊說「你們賣的是假酒，這樣會被告」等語；於檢察事務
    官詢問時則證稱：被告（即本件被上訴人）是說我們「賣的
    不是冰酒，是假酒，你們這樣會被告」等語（見警卷第2頁
    、核交卷第7頁）是證人林湘緹就被上訴人當日言詞內容，
    於警詢及檢察事務官詢問時之證述內容已有差異。再者，證
    人許嘉妏即上訴人員工雖於檢察事務官詢問時證稱被上訴人
    曾表示我們賣的不是冰酒是假酒之語，然證人許嘉妏亦於檢
    察事務官詢問時證稱：被告（即本件被上訴人）走到我面前
    時，我就開始注意他，他說話我都有注意聽，被告（即本件
    被上訴人）神情為何我沒有注意，我不清楚他的原意為何等
    語（見核交卷第133至134頁）。是證人許嘉妏既證稱被上訴
    人走至其面前時已有特別注意，然卻僅稱被上訴人走至其面
    前時已有特別注意，然卻僅注意其說話內容，對於其說話當
    時之神情、態度等，反未能同時觀察，實與常理相違，證人
    許嘉妏是否有確實注意當時之情形，顯非無疑，是證人林湘
    緹、許嘉妏之證述內容亦非全無瑕疵，且被上訴人於偵查時
    僅坦承曾於民國99年1月24日晚上7時許，在臺南市○○路○
    段658號新光三越臺南西門店6樓，因目睹魁北克山莊專櫃，
    以買一送一之方式促銷蔓越莓冰酒，即好奇前往瞭解，並基
    於專業立場，對魁北克山莊專櫃說「酒可能有問題」等語，
    但堅決否認說「賣假酒」等語，從而被上訴人於上開時地有
    無在新光三越臺南西門店6樓以言詞表示上訴人販售之酒類
    為假酒，仍非無疑。
  (2)再者，上訴人即林奕均於99年3月4日在基隆市政府財政處菸
    酒管理科接受訪談時，陳稱：「原始進口報單品名為CRANBE
    RRY WINE，中文標示為蔓越莓冰釀酒，並非冰酒，且本公司
    在外面販售的是冰釀酒，並非冰酒。」、「有關新光三越的
    目錄標示為冰酒，敝公司認為應為新光三越美工人員的疏失
    ，但敝公司一發現就在1月26日立即在現場做更正啟事」等
    語，有該訪談筆錄影本在卷可稽（見99年度核交字第1585號
    卷第52、53頁），是上訴人亦自承「冰釀酒」與「冰酒」不
    同，且上訴人公司所販賣之商品係「冰釀酒」，佐以關於本
    件上訴人於上揭時、地販售之蔓越莓酒類，驗放品名為「CR
    ANBERRY WINE」，上訴人並於99年1月24日在新光三越臺南
    西門店以「蔓越莓冰酒」名稱販售等情，有上訴人提供之進
    口報單一紙、魁北克山莊於98年12月間參與新光三越臺南西
    門店「2010新春市集」活動之聯繫函、新光三越臺南西門店
    99年1月22日起迄99年2月7日間之廣告型錄第21頁及第22頁
    、專櫃促銷海報之照片等在卷可佐，且為兩造所不爭執，是
    縱認證人林湘緹、許嘉妏前證稱被上訴人曾於上開時地表示
    上訴人「賣的不是冰酒，是假酒」等節為真，然被上訴人並
    非單純指摘上訴人販售之酒類為工業製造之假酒，而係針對
    「不是冰酒」提出質疑之後稱販售之酒為假酒，顯見被上訴
    人主觀上係本其酒類專業知識認為「蔓越莓」並非冰酒會使
    用之原料而為上開言詞，則被上訴人之前開言論既以上述「
    冰酒」及「冰釀酒」之異別為據，且上訴人販售英文名稱為
    「CRANBERRY WINE」之酒類，確實非一般認知以葡萄為原料
    且在特定溫度下以特殊產程釀造之酒類，被上訴人以上訴人
    廣告招攬標示有所不實，乃公開質疑，縱其用語稍有誇大，
    然其陳述上開言詞時，主觀上顯非基於減損上訴人名譽而虛
    捏事實，從而被上訴人因上訴人於新光三越臺南西門店專櫃
    ，以買一送一之方式促銷「蔓越莓冰釀酒」時，將「蔓越莓
    冰釀酒」寫為「蔓越莓冰酒」，因而前往質疑，是否有妨害
    名譽之故意或過失，尚非無疑。
  (二)
  1.
  (1)按侵權行為損害賠償之債，須損害之發生與加害人之故意或
    過失加害行為間有相當因果關係，始能成立。所謂相當因果
    關係，係以行為人之行為所造成之客觀存在事實，依經驗法
    則，可認通常均可能發生同樣損害之結果而言；如有此同一
    條件存在，通常不必皆發生此損害之結果，則該條件與結果
    並不相當，即無相當因果關係；不能僅以行為人就其行為有
    故意過失，自認該行為與損害間有相當因果關係（最高法院
    90年度台上字第772號判決參照）。本件如前述被上訴人之
    行為是否有侵害上訴人之名譽，尚非無疑，縱令認被上訴人
    之行為有侵害上訴人之名譽，然上訴人所得請求之損害賠償
    必與其所主張被上訴人之侵權行為有相當因果關係，且請求
    回復名譽之處分亦需為適當至明。
  (2)次按不法侵害他人之身體、健康、名譽、自由、信用、隱私
    、貞操，或不法侵害其他人格法益而情節重大者，被害人雖
    非財產上之損害，亦得請求賠償相當之金額。其名譽被侵害
    者，並得請求回復名譽之適當處分。民法第195條第1項固有
    明文。惟回復名譽之處分，性質上屬於損害賠償之回復原狀
    ，其回復之方法及範圍，自應斟酌損害之侵權方法、名譽受
    損之程度等因素，為適當之處分。
  2.本件上訴人雖主張因被上訴人侵權行為之時間，係人潮眾多
    之時刻，且其亦因之而於99年1月24日晚間將系爭商品下架
    ，致其自99年1月24日起至99年1月30日止至少受有380,837
    元之營業損失云云。經查：
  (1)依上訴人員工林湘緹、許嘉妏於前開偵查案件中之警詢、偵
    查中分別陳稱：「當日劉毅堅均在其櫃內，約在19時至20時
    許突然至我們櫃前翻我們的酒起來看，然後便對我們說（你
    們這樣不行）後便走回自己櫃前回頭對我們大喊說：你們賣
    的是假酒、這樣會被告。」、「他（即被上訴人）是說我們
    的不是冰酒，之後就走到他的櫃台，他就在他的櫃位前說我
    們賣的是假酒。」等語，則系爭糾紛發生之時間雖係於百貨
    公司人潮眾多時，惟系爭糾紛並未延續相當時間，故縱被上
    訴人確有前開言詞，然可能聽聞者應僅限於當時在場之人，
    應不至、亦不會無端擴散，且在一般情況下，會到百貨公司
    逛街購物者每天應係不同之顧客，同一人並不會每天或短時
    間內再次前往，是被上訴人縱有前開言詞，聽聞者應僅限於
    當天在場之人，應可認定。
  (2)參以，關於上訴人於糾紛過後將系爭酒品下架一節，依上訴
    理由狀載明「原告（即上訴人）亦迫於新光三越西門店壓力
    下及無法於及時澄清消費者的疑慮，不得不將該廣告單上主
    力推薦之熱銷商品毅然決然下架」等情（見理由狀第3頁第7
    至9行），從而上訴人於糾紛過後，自動將系爭酒品下架，
    顯為上訴人於判斷主客觀情勢後之自我選擇，與被上訴人之
    前開言詞有無相當之因果關係，即非無疑，易言之，上訴人
    若認系爭酒品並無任何問題而仍可繼續販賣，上訴人自可選
    擇繼續陳列販賣而無需下架。再者商場營業額之多寡，因素
    諸多，上訴人雖主張自99年1月24日後之營業額有下降，然
    依前所述，被上訴人縱有前開言詞，亦應為日後前往商場消
    費者所不知，而上訴人選擇將系爭酒品下架又與被上訴人之
    言詞並無相當之因果關係，是上訴人主張被上訴人應就其營
    業額之下降負損害賠償責任，顯乏憑據。
  3.上訴人另請求被上訴人於自由時報、中國時報、蘋果日報、
    聯合報頭版標題下方，版面不得小於5公分7公分，刊登1
    日之道歉聲明云云，然依前所述，被上訴人縱有前開言詞，
    其時間亦僅係片段，且場所亦僅限在新光三越西門店之6樓
    ，聽聞者亦係可得特定，則上訴人請求被上訴人於自由時報
    、中國時報、蘋果日報、聯合報頭版標題下方，版面不得小
    於5公分7公分，刊登1日如下之道歉聲明：「本人劉毅堅
    於99年1月24日晚間在新光三越臺南西門店6樓賣場，公然侵
    害魁北克山莊之商譽，因本人之不實言論及不當行為，造成
    魁北克山莊極大之困擾與損失，在此鄭重向魁北克山莊道歉
    ，本人保證以後絕不再犯。」等情，本院認已逾適當處分之
    範圍，蓋縱被上訴人有前開不當之言詞，上訴人所得請求回
    復名譽之適當處分，自仍應受比例原則之限制，即本院斟酌
    系爭損害之侵權方法僅係短時間之言詞，且上訴人名譽受損
    之程度亦僅限於當時賣場見聞者，認上訴人請求之聲明與其
    所主張之被上訴人侵權行為並不符合比例原則，自非為回復
    上訴人名譽之適當、必要之處分，是上訴人此部分之請求亦
    無理由，應予駁回。
  (三)如前所述，上訴人既未能舉證證明其請求之營業損失與被上
    訴人之行為有相當因果關係，且其請求回復名譽之聲明亦已
    逾適當之處分。從而本件上訴人依侵權行為法律關係主張被
    上訴人應予賠償，為不足採，被上訴人抗辯尚屬可信。是則
    上訴人執此主張被上訴人應予賠償云云，自屬無據。
五、綜上所述，上訴人依據侵權行為之法律關係，請求被上訴人
    給付上訴人10萬元，及自起訴狀繕本送達之翌日起至清償日
    止，按年利率百分之5計算之利息，暨被上訴人應於自由時
    報、中國時報、蘋果日報、聯合報頭版標題下方，版面不得
    小於5公分7公分，刊登道歉聲明1日，以回復上訴人之名
    譽，均為無理由，應予駁回。而上訴人之訴既經駁回，其假
    執行之聲請亦失所附麗，併予宣告駁回之。原審為上訴人敗
    訴之判決，及駁回其假執行之聲請，並無不合。上訴意旨指
    摘原判決不當，求予廢棄改判，為無理由，應予駁回。
六、因本件事證已臻明確，兩造其餘主張陳述及所提之證據，經
    本院斟酌後，認與判決結果不生影響，均毋庸再予論述，至
    兩造因系爭糾紛所引起之其他行政爭訟，仍屬兩造行使憲法
    上訴訟權之行為，自非本院斟酌適當處分之因素，併此敘明
    。
七、據上論結，本件上訴為無理由，依民事訴訟法第449條第1項
    、第78條，判決如主文。
中    華    民    國   100    年    12    月    27    日
                  民事第三庭    審判長法  官  黃崑宗
                                      法  官  蘇重信
                                      法  官  羅心芳
上為正本係照原本作成。
如不服本判決，應於收受送達後20日內向本院提出上訴書狀，其
未表明上訴理由者，應於提出上訴後20日內向本院補提出理由書
狀（均須按他造當事人之人數附繕本）上訴時應提出委任律師或
具有律師資格之人之委任狀；委任有律師資格者，另應附具律師
資格證書及釋明委任人與受任人有民事訴訟法第466條之1第1項
但書或第2項（詳附註）所定關係之釋明文書影本。如委任律師
提起上訴者，應一併繳納上訴審裁判費。
中    華    民    國   100    年    12    月    29    日
                                      書記官  易慧玲
【附註】
民事訴訟法第466條之1：
(1)對於第二審判決上訴，上訴人應委任律師為訴訟代理人。但上
  訴人或其法定代理人具有律師資格者，不在此限。
(2)上訴人之配偶、三親等內之血親、二親等內之姻親，或上訴人
  為法人、中央或地方機關時，其所屬專任人員具有律師資格並
  經法院認為適當者，亦得為第三審訴訟代理人。
民事訴訟法第466條之2第1項：
  上訴人無資力委任訴訟代理人者，得依訴訟救助之規定，聲請
  第三審法院為之選任律師為其訴訟代理人。